---
title: "Analyse Univariée (avec R)"
author: "PC - M2 IGAST"
date: "2019-2020"
output: ioslides_presentation
css : style.css
---


```{r setup, include=FALSE}
knitr::opts_chunk$set(echo = TRUE,fig.width =6,fig.align="center", fig.height = 3)
library(knitr)
library(xtable)
library(ggplot2)
library(dplyr)
```

# Introduction générale 

## Reférences

- Cours M2 IGAST 2018 d'Ana-Maria Olteanu-Raimond 
- R et espace https://framabook.org/r-et-espace/
- Probabilités, analyse de données et statistiques , Gilbert Saporta, Editions TECHNIP, 2011
- Nombreuses ressources en ligne, e.g. : 
   http://www.foad-mooc.auf.org/IMG/pdf/424B_-Application_des_methodes_statistiques_d_analyse.pdf

## Deux familles statistiques

### Statistiques inférentielles
  A partir d'un échantillon , que peut-on attendre (inférer) de la population ?
  
  - Modèles, estimateurs, ... : **régression** , **estimation**, **extrapolation**
  - e.g. sondages, rencensement 

## Deux familles statistiques
  
### Statistiques descriptives 
  Pour décrire, résumer, synthétiser  les propriétés d'une **population** à partir de ses **individus** et des **variables** qui les décrivent.
  
  - Graphiques
  - Mesures (fréquences, distributions, moments) sur des variables
  - *Liaisons* statistiques entre variables : **corrélation**, **covariance**
  - classification , ACP,...

## Vocabulaire 
 
### Population
 **Ensemble** d'individus  
 
 "données", "corpus", "échantillon", "data"
 
### Individus
 **Unité** statistique **élémentaire**: personnes, logements, ...
 
 
  $\rightarrow$ "les lignes du tableau"

## Vocabulaire 

### Variables 
 **Caractéristiques, propriétés** d’un individu, mesurées par des enquêtes, des observations...

"les colonnes du tableau"  

- **Qualitatives** : facteurs e.g. Sexe, CSP, type , notion de **modalité**
 
- **Quantitatives** : nombres e.g. Taille, revenu, surface



<span style="color:red">&#9888;</span> **Valeurs** et **Nature** de données sont deux choses distinctes. 
<center> 3≠trois≠III </center>



 <span style="color:red">&#9888;</span> Valeurs manquantes  
 <center> NA , NaN, Null </center>





## Analyse univariée {.flexbox .vcenter}

**Décrire**  et **mesurer** la **répartition** des valeurs que peut prendre une variable.

On parle de **distributions** ($\approx$ "histogramme en continu")

Parfois certaines de ces répartitions s'approchent de  distributions bien connues (des **modèles**) : on parle de **lois**


e.g. loi normale/gaussienne , loi de Poisson

## Histogramme d'une variable suivant une loi normale $\mathscr{N}(0,1)$ 

```{r gaussienne1, cache=TRUE, fig.width=8, fig.height=3.5}
xx <- data.frame(value=rnorm(2600))
plot1 <- ggplot(xx)+
        geom_histogram(aes(x = value),bins = 50, color="#aaaaaa", fill="#44DD99" )+
        theme_light()
plot1
```




## Les pièges de la statistique {.flexbox .vcenter}

> « Les statistiques ont une particularité majeure:
elles ne sont jamais les mêmes selon qu’elles sont avancées par un homme de gauche ou par un homme de droite.»


<div style="align:right;"> Jacques Mailhot</div>

## Les pièges de la statistique : exemple 1 


Dette 2013 = 100 milliards € 

Article de 2015 n°1 : « Diminution du déficit: La dette de la France, qui avait augmenté de 15 % l’an passé, n’a augmenté cette année que de 14%. Le gouvernement se félicite de sa gestion exemplaire.»  

Article de 2015 n°2 : « Augmentation du déficit: 15 milliard l’an passé, il dépasserait cette année 16 milliard €»

Qui dit la vérité? 




## Les pièges de la statistique:  exemple 2 


Sur les mêmes chiffres du bilan d’une entreprise en 2013 et 2014

* syndicats: «tous les salaires ont baissé de 10%»
* dirigeants:  «le salaire moyen a augmenté d’environ 18%»


|               |   Ouvriers    |           Cadres   |       
|:--------------|--------------:|-------------------:|
| 2013          | effectif : 500| effectif : 100      |
|               | salaire : 1300|  salaire :2200       |
| 2014          | effectif : 200           |        effectif :  400        |
|               | salaire :1170          | salaire :        1980       |



## Les précautions à prendre 

### Taille et représentativité de  l'échantillon

### Présences de groupes (paradoxe de Simpsons)


## Analyse univariée 

Objectif : **Décrire la répartition des valeurs** d'une variable

### Mesures de **tendance centrale**

mode, moyenne, médiane

### Mesures de **dispersion**

étendue, écart-type, variance, quantiles, coefficient de variation

### Mesures de **forme**

symétrie (Skewness) et aplatissement (Kurtosis) 
 




## Les variables (1)

### Données "non spatiales"" 

Les variables sont des valeurs attributaires d'individus, leurs localisation n'est pas prise en compte

### Données spatiales
  
  Individus restreints spatialement (**selection spatiale**), ou variables de **localisation** géographique (e.g. Lieu de résidence, coordonnées) renseignées pour les individus 
  
  
  
  quid des **distances** ? $\rightarrow$ modèle gravitaire , réseau etc.


## Variables **quantitatives**

Exemple ?

### variables quantitatives **continues** : $var \in \mathbb{R}$

Valeurs réelles,  toutes les valeurs de l'intervalle de mesures peuvent exister 

### variables quantitatives **discrètes**  : $var \in \mathbb{N}$ 

Valeurs entières, pour des attributs **dénombrables** (comptage) , 

parfois utilisées pour encoder une variable qualitative à 2 modalité e.g. présence (1) , absence(0)


## Variables **qualitatives**

Exemple ? 

<br>

les valeurs sont prises dans un ensemble **fini** de valeurs possibles, défini par **extension** (i.e. on donne la liste des valeurs possibles)


$\rightarrow$ notion de **modalités** 

## Variables **qualitatives**


### variables qualitatives **nominales**




## Construction de la distribution théorique.

On commence par sommer les effectifs selon les modalités (en ligne et en colonne)

$$\begin{array}{c|c|c|c}
   & blanc & noir & \texttt{total}\\ 
   \hline
carré &  22 &   12 & 34\\ 
  \hline
  rond &   10 &  30 &  40  \\ 
    \hline
  triangle &  26 &   5 &  31\\
  \hline
  \texttt{total} & 58 & 47 & 105
  \end{array}$$

On appelle les sommes en lignes et en colonnes **sommes marginales**, elles sont mises dans les "marges" du tableau.








