---
title: "Analyse Univariée (avec R)"
author: "M2 IGAST"
date: "2020-2021"
output: 
  revealjs::revealjs_presentation:
    theme: sky 
    transition: fade
    center: true
    self_contained: false
    reveal_options:
      slideNumber: true
      previewLinks: true
    
css : style.css
---


```{r setup, include=FALSE}
knitr::opts_chunk$set(echo = TRUE,fig.width =6,fig.align="center", fig.height = 3)
library(revealjs)
library(tidyverse)
library(palmerpenguins)
library(knitr)
library(xtable)
library(ggplot2)
library(gridExtra)
library(dplyr)
```




## Analyse univariée {.flexbox .vcenter}

**Décrire**  et **mesurer** la **répartition** des valeurs que peut prendre une variable : sa  **distributions** ($\approx$ "histogramme en continu")

Parfois certaines distributions ressemblent à des distributions bien connues : on parle de **lois**


e.g. loi normale/gaussienne, loi de Poisson, géométrique, exponentielle, ...

<div class="col2">
```{r , expledistrib, cache=TRUE, fig.height=2, echo=FALSE}
xx <- data.frame(value=rnorm(8000))
plot1 <- ggplot(xx)+
        geom_density(aes(x = value), color="#aaaaaa", fill="#44DD99" )+
        theme_light()
plot1
yy <- data.frame(value=rexp(8000,rate = 4))
plot2 <- ggplot(yy)+
        geom_density(aes(x = value), color="#aaaaaa", fill="#44DD99" )+
        theme_light()
plot2
```
</div>

## Histogramme d'une variable suivant une loi normale $\mathscr{N}(0,1)$ 

```{r gaussienne1, cache=TRUE, fig.width=8, fig.height=3.5}
xx <- data.frame(value=rnorm(2600))
plot1 <- ggplot(xx)+
        geom_histogram(aes(x = value),bins = 50, color="#aaaaaa", fill="#44DD99" )+
        theme_light()
plot1
```

## Histogramme d'une distribution réelle

```{r arbres1, cache=TRUE, fig.width=10, fig.height=3.5, echo=FALSE, message=FALSE,warning=FALSE}
library(sf)
xx <- read_sf("./les-arbres.geojson") 
plot1 <- ggplot(xx)+
        geom_histogram(aes(x = hauteurenm),bins = 50, color="#aaaaaa", fill="#44DD99" )+
  xlab("Hauteur en mètres")+ ylab("Nombre")+
        theme_light()
plot2 <- ggplot(xx)+
        geom_histogram(aes(x = circonferenceencm),bins = 50, color="#aaaaaa", fill="#44DD99" )+
  xlab("Circonférences en centimètres")+ylab("Nombre")+
        theme_light()
grid.arrange(plot1, plot2,  ncol=2, nrow =1)
```

<small> Données : arbres de la Ville de Paris [https://opendata.paris.fr/]</small>



## Histogramme d'une distribution réelle filtrée

```{r arbres2, cache=TRUE, fig.width=10, fig.height=3.5, echo=FALSE, message=FALSE,warning=FALSE}
library(sf)
xx <- read_sf("./les-arbres.geojson") %>%  filter(hauteurenm < 60 & hauteurenm > 1 & circonferenceencm < 2500  )

plot1 <- ggplot(xx)+
        geom_histogram(aes(x = hauteurenm),bins = 50, color="#aaaaaa", fill="#44DD99" )+
  xlab("Hauteur en mètres")+ ylab("Nombre")+
        theme_light()
plot2 <- ggplot(xx)+
        geom_histogram(aes(x = circonferenceencm),bins = 50, color="#aaaaaa", fill="#44DD99" )+
  xlab("Circonférences en centimètres")+ylab("Nombre")+
        theme_light()
grid.arrange(plot1, plot2,  ncol=2, nrow =1)
```


<small> Données : arbres de la Ville de Paris [https://opendata.paris.fr/]</small>

## Analyse univariée : plan 

Objectif : **Décrire la répartition des valeurs** d'une variable

### Mesures de **tendance centrale**

mode, moyenne, médiane

### Mesures de **dispersion**

étendue, écart-type, variance, quantiles, coefficient de variation

### Mesures de **forme**

symétrie (Skewness) et aplatissement (Kurtosis) 
 







## Statistique descriptive univariée : la tendance
<br><br><br>
Moyenne(s), mode , médiane 


## Moyenne

$\displaystyle \bar{x} = \frac{1}{n}\sum_{i=0}^{n} x_i$


## Moyenne pondérée

Lors que les valeurs n'ont pas le même poids <br>
<br>
par exemple poids = effectif de la valeur dans la population.
<br>

$\displaystyle \bar{x} = \frac{1}{\sum_{i=0}^n pi}\sum_{i=0}^{n} p_i x_i$


## Avantages et inconvénients de la moyenne

### Avantage
  Chaque valeur compte

### Inconvénients 

* sensibilité aux valeurs extrèmes 
* pas de signification sur les valeurs discrètes (e.g. 2.5 enfants par femme)


$\rightarrow$ exclure les outliers<br>
$\rightarrow$ utiliser un autre estimateur<br>
$\rightarrow$ étudier la distribution des valeurs (e.g. cas bimodal) et opérer une classification




## Autres Moyennes


## Moyenne geométrique:
<br>

$\displaystyle \bar{x} = \sqrt[n]{\prod _{i=0}^{n} x_i}$  

Moins sensible à la présence de valeurs extrèmes

## Moyenne quadratique (RMS) 
<br>

$\displaystyle \bar{x} = \sqrt{\frac{1}{n}\sum _{i=0}^{n} x_i^2}$


## Cas particulier : Moyenne glissante

Moyenne calculée sur une fenètre de $n$ valeurs consécutives.

e.g. on reçoit une mesure chaque seconde, très bruitée, et on désire afficher 10 minutes de signal lissé dans le temps

 $\rightarrow$ on calcule pour chaque point du signal, la moyenne sur 10 valeurs consécutives (5 en avant , 5 en arrière)


## le Mode {.flexbox .vcenter}

**Mode** :  valeur la plus fréquente (effectif max.) de la série de valeurs que prend une variable.
<br>
<br>
<span style="color:red">&#9888;</span> si variable quantitative continue : faire une classification .
Dans ce cas, le mode est la moyenne des valeurs min et max des bornes de la classe de plus grand effectif.

## Avantages et inconvénients du mode

### Avantages 
Peu sensible aux valeurs extrêmes (moins sensible que la moyenne)

Signification concrète : la situation la plus fréquente

### Inconvénients 
Ne dépends pas de toutes les observations : la modification d'une seule valeur n’entraîne pas une modification du mode

## la Médiane 

**Médiane** : valeur qui partage une série de valeurs en d**eux sous-ensembles d’égal effectif**

Comme en géométrie, la médiane est la valeur de la variable qui est la plus proche de toutes les autres.

## Etapes de calcul 
Ordonner les valeurs selon un ordre croissant

Calculer le rang $i=\frac{n+1}{2}$

si $n$ impair, la valeur médiane existe dans la série statistique

si $n$ pair, la valeur médiane est entre deux valeurs et est égale à la moyenne de ces deux valeurs


## Avantages et inconvénients de la médiane 

### Avantages 
Plus pertinente que la moyenne

Peu sensible aux valeurs extrêmes 

A une signification concrète : divise en deux la distribution : un individu sur deux a une valeur inférieure ou supérieure à celle-ci

### Inconvénient 
Ne dépend pas de toutes les observations : la modification d'une seule valeur n’entraine pas une modification de la médiane 


## Quelle mesure choisir ?

Tout dépend de la distribution ! 

$\rightarrow$ **Toujours** afficher l'histogramme ou la distribution de densité
<br><br>

Le **mode** est privilégié pour les valeurs **nominales** et si on désire considérer «le cas le plus fréquent»

Distribution sans longue traîne ? <br>
$\rightarrow$ moyenne et médiane

Plusieurs modes dans la distribution ?<br>
$\rightarrow$ classification puis médiane / moyenne par classe


## Distribution bimodale 

```{r bimod1, cache=TRUE, echo=FALSE,fig.width=8, fig.height=3.5}
xx <- data.frame(value=rnorm(1600,mean = 5, sd = 1))
yy <- data.frame(value= rnorm(1400, mean = 10, sd=2) )
xx <-  rbind(xx, yy)
plot1 <- ggplot(xx)+
        geom_line(aes(x = value),stat = "density", color="#44DD99", lwd= 1.3)+
        geom_vline(xintercept = mean(xx$value), color="red")+
        geom_vline(xintercept = median(xx$value),color="blue")+
        annotate("text", x=c(8,5.5), y=c(0.2,0.2), colour=c("red","blue"),label=c("mean", "median"))+
        theme_light()
plot1
```

Que choisir : moyenne ou médiane ? 


## Distribution unimodale symétrique 

```{r gaussienne2, cache=TRUE, fig.width=8, fig.height=3.5}
xx <- data.frame(value=rnorm(2900,mean = 5, sd = 1))
plot1 <- ggplot(xx)+
        geom_line(aes(x = value),stat = "density", color="#44DD99", lwd= 1.3)+
        geom_vline(xintercept = mean(xx$value), color="red")+
        geom_vline(xintercept = median(xx$value) + 0.02,color="blue")+
        annotate("text", x=c(4.5,5.5), y=c(0.2,0.2), colour=c("red","blue"),label=c("mean", "median"))+
        theme_light()
plot1
```


## Histogramme et distribution en R


la fonction `hist` affiche un histogramme d'un vecteur **numerique**:

```{r histoR}
x <-  rnorm(2500) #init
hist(x)
```

## Histogramme et distribution en R

un histogramme n'a pas de sens  pour une variable **qualitative**. 

On peut utiliser `barplot`,<span style="color:red; font-size:1;">&#9888;</span> mais ce n'est plus une distribution ! 

```{r histoR2,fig.width=8 }
x <-  sample(month.name, 2500, replace=T)
tx <- table(x)
barplot(tx , las=2)
```



## Statistique descriptive univariée : la dispersion

## La **dispersion** statistique 

Tendance des valeurs d'une variable à se disperser autour des valeurs des tendances centrales.
```{r gaussienne2D, cache=TRUE, fig.width=10}
mydataset <- data.frame(X=rnorm(900), Y=rnorm(900))
plot1 <- ggplot(mydataset)+
        geom_point(aes(x=X, y=Y), fill="#44DD99", color="#666666", shape=21)+
        coord_equal()+theme_light()
plot1
```


## Variance et Écart-type

La **variance** est la somme des écarts carrés à la moyenne rapporté à l'effectif

$\displaystyle var_X= \frac{1}{n}\sum_{i=1}^{n}(x_i -\bar{x})^2$

Avec :
  * $X$ une variable
  * $x_i$ les valeurs de la variables
  * $\bar{x}$ la moyenne de $X$ 
  * $n$ l'effectif

$\sigma_X = \sqrt{var_X}$  : l'**écart type** est la racine carrée de la variance

## Variance et Écart-type

Variance et écart-type rendent compte de la **dispersion** de la variable autour de sa moyenne.

Ils sont **sensibles** aux valeurs extrèmes et toujours **positifs**.

Si $var_X = 0$ ou $\sigma_X = 0$ , alors $X$ est **constante**.

Un écart-type faible indique que les valeurs sont réparties de façon **homogène** autour de la moyenne.

## Précaution {.flexbox .vcenter}

<span style="color:red; font-size:1.5em;">&#9888;</span>Variance et écart type n'ont d'intérêt que pour qualifier des distributions **unimodales**, et (à peu près) **symétriques**


(i.e. proche de la Gaussienne)


## Lorsque $X\sim \mathscr{N}(\mu,\sigma)$

```{r stddev1, cache=TRUE, echo=FALSE}
library(latex2exp)
X <- data.frame(value=rnorm(1900))
plot1 <- ggplot(X)+
        geom_line(aes(x = value),stat="density", color="#44DD99", lwd=1.2)+
        geom_vline(xintercept = c(-sd(X$value), sd(X$value)), color="red")+
        geom_vline(xintercept = c(-2*sd(X$value), 2*sd(X$value)), color="blue")+
        annotate("text", x=c(1.5,2.5), y=c(0.3,0.12), colour=c("red","blue"),label=c("68,27% de l'effectif ", "95,45% de l'effectif "))+
        theme_light()
plot1
```


<br>
$[-\sigma;\sigma] \approx \frac{2}{3}$  de l'effectif
<br>
<br>
$[-2\sigma;2\sigma] \approx$ 95% de l'effectif

## Quantiles

La **médiane** sépare une population en **deux** classes d'égal effectif selon la valeur d'une variable (quantitative).

Les **quantiles**  séparent une population en **$n$** classes d'égal effectif 

Les **quartiles** d'une population selon une variable $X$ sont trois valeurs, $Q_1,Q_2,Q_3$ qui séparent la population en **quatre** classes d'égal effectif.
<small>

  * 25% des valeurs de $X$ sont strictement inférieures à $Q_1$
  * 50% des valeurs de $X$ sont strictement inférieures à $Q_2$ (médiane)
  * 75% des valeurs de $X$ sont strictement inférieures à $Q_3$
  
</small>

## Déciles

Les déciles sont les **9** quantiles $Q_1,Q_2,\dots,Q_9$ qui séparent une population  selon la valeur d'une variable quantitative en **10** classes d'égal effectif.

## Ecarts inter-quartiles et inter-déciles

Deux mesures de la **dispersion** d'une distribution : 

<br><br>
**Écart inter-quartile**: $Q_3-Q_1$ , capture 50% des valeurs de la population les plus proches de la médiane

<br><br>
**Écart inter-déciile**: $Q_9-Q_1$ , capture 80% des valeurs de la population les plus proches de la médiane

## Les boîtes à moustaches (boxplots)

représentation courante de la dispersion d'une variable à l'aide de **quartiles**


```{r boxplot1, cache=TRUE}
plot1 <- ggplot(iris)+
  geom_boxplot(aes(y=Sepal.Width,x= Species) ) + coord_flip()
plot1
```

## Interprétation des boxplots

* La marque centrale de la boîte est la médiane 
* Les bords de la boîte sont les quartiles $Q_1$ et $Q_3$
* Les extrémités des moustaches vont jusqu'à la plus grande (resp. la plus petite ) valeur inférieure (resp. supérieure)  à 1.5 fois l’écart interquartile 
* Les valeurs qui dépassent les moustaches sont affichées sous formes de points

```{r boxplot2, cache=TRUE, echo=FALSE}
plot1 <- ggplot(iris)+
  geom_boxplot(aes(y=Sepal.Width,x= Species) ) + coord_flip()
plot1
```



## Avantages et inconvénient des quantiles

### Avantages

Peu sensibles aux distributions aplaties et aux valeurs extrèmes

L'écart inter-quantile est plus robuste que l'écart-type

### Inconvénients

Parfois délicat pour les variables quantitatives discrètes

Les écarts inter-quantiles négligent l'influence des valeurs extrèmes sur la distribution

## Le coefficient de variation 

Le **coefficient de variation** ($CV$) est une autre mesure de dispersion.

C'est le ratio entre l'écart-type $\sigma_x$ et la moyenne $\bar{x}$ d'une variable quantitative $X$.

$\displaystyle CV(X)=\frac{\sigma_x}{\bar{x}}$

Plus il est important , plus la dispersion est grande.

Plus il est proche de 0, plus les données sont homogènes.


Il souffre des mêmes inconvénients que la moyenne et l'écart-type : sensibilité aux valeurs extrèmes.

## Comparaison de dispersion de deux distributions de valeurs.



Exemple : deux communes  versent des aides aux entreprises locales. 

Commune A :  moyenne = 390 euros, $\sigma$ = 30 euros 

Commune B :  moyenne = 152 euros, $\sigma$ = 8 euros

Pour quelle commune les aides sont les plus homogènes?

<br><br>
<small>On pourrait aussi comparer des distribution de valeurs exprimées dans des unités différentes !</small>

## **(Mauvaise)** Comparaison visuelle de deux distributions

<span style="font-size:60%; margin-top:-50px">Pour échantilloner dans une loi normale : fonction `rnorm`</span>

```{r compDistNorm1, fig.height=2.8}
A <-  rnorm(n = 10000, mean = 390, sd = 30)
B <-  rnorm(n = 10000, mean = 152, sd = 8)
par(mfrow=c(1, 2)) #2 graphes en colonnes
hist(A, probability = T)
lines(density(A), col="red")
hist(B, probability = T)
lines(density(B), col="red")
```
Qu'est ce qui ne va pas ?


##  Comparaison visuelle de dispersion de deux distributions


Il faut une **échelle commune** !

```{r compDistNorm2}
A <-  rnorm(n = 10000, mean = 390, sd = 30)
B <-  rnorm(n = 10000, mean = 152, sd = 8)
par(mfrow=c(1, 2))
hist(A, probability = T, xlim = c(50,600), ylim = c(0,0.05))
lines(density(A), col="red")
hist(B, probability = T,xlim = c(50,600), ylim = c(0,0.05))
lines(density(B), col="red")
```



## Statistique descriptive univariée : la forme
  
## **Asymétrie** des distributions.


```{r asym1, echo=FALSE, fig.width=8, fig.height=4, cache=TRUE}

xx <- seq(-5,5, length.out = 100)
normale <-  dnorm(xx,mean = 0, sd=1)
xxx <- seq(0,10, length.out = 100)
droite <-  dgamma(xxx,2,1)

droiteValues <-  rgamma(1000,2,1)
droiteValues <-  rgamma(1000,2,1)

xxxx <-seq(10,0, length.out = 100) 
gauche <- dgamma(xxxx, 2,1)
mydata <- data.frame(value=xx, dens=normale, type="Normale", moy=0, med=0, mod=0)
droitedata <- data.frame(value=xxx, dens=droite, type="Asymétrique positive", moy=mean(droiteValues), med=median(droiteValues), mod = 1)
gauchedata <- data.frame(value=xxx, dens=gauche, type="Asymétrique négative", moy=10-mean(droiteValues), med=10-median(droiteValues), mod=9)

gauchedata <- rbind( gauchedata, mydata)
gauchedata <- rbind(gauchedata, droitedata)

ggplot(gauchedata, aes(x=value, y=dens))+geom_line(color="#44DD99", lwd=1.2)+
  geom_vline(aes(xintercept = moy), col="red")+
  geom_vline(aes(xintercept = med), col="blue")+
  geom_vline(aes(xintercept = mod), col="orange")+
  facet_grid(cols=vars(type), scales="free")+
  ylab(label = "density")+
  theme_light()+
  annotate("text", x=3.5, y=0.4, colour=c("red"),label="moyennne")+
  annotate("text", x=3.5, y=0.37, colour=c("blue"),label="médiane")+
annotate("text", x=3.5, y=0.34, colour=c("orange"),label="mode")
```


## les Coefficients de Pearson
<br><br>

Deux moyens simples d'estimer l'asymétrie 
<br><br>
$\displaystyle C_1 = \frac{\bar{x} - mode(X)}{\sigma_x}$
<br><br>
$\displaystyle C_2 = \frac{3(\bar{x} - mediane(X))}{\sigma_x}$

## Interprétation des coefficients d'asymétrie
<br><br>

  * si le coefficient **nul**, la distribution est **symétrique**
  * si le coefficient est **négatif**, la distribution est **déformée à gauche** de la médiane (sur-représentation de valeurs faibles, à gauche)
  * si le coefficient est **positif**, la distribution est **déformée à droite** de la médiane (sur-représentation de valeurs fortes, à droite)

## Le coefficient de Fischer
<br><br>

Ce coefficient est le moment  d'ordre 3  de la variable $X$ ( de moyenne $\mu$ et d'écart-type $\sigma$) **centrée réduite**

$\displaystyle skewness'=\mathbb{E}\bigg[\bigg(\frac{X-\mu}{\sigma}\bigg)^3\bigg]=\frac{\sum_{i=0}^{n} (x_i - \bar{x})^3}{n\sigma^3}$



## L'aplatissement des distributions (kurtosis)


```{r kurtos1, echo=FALSE, fig.width=10, fig.height=2, cache=TRUE}

normaleC <- 1 
picC <- 0.6
plateC <- 3


xx <- seq(-5,5, length.out = 100)
normale <-  dnorm(xx,mean = 0, sd=normaleC)
pic <-  dnorm(xx, mean = , sd=picC)
plate <- dnorm(xx, mean=, sd=plateC)

mydata <- data.frame(value=xx, dens=normale, type="Normale")
piquee <- data.frame(value=xx, dens=pic, type="Leptokurtique")
applatie <-  data.frame(value=xx, dens=plate, type="Platokurtique")


mydata <- rbind(mydata, piquee)
mydata <- rbind(mydata, applatie)

ggplot(mydata, aes(x=value, y=dens))+geom_line(color="#44DD99", lwd=1.2)+
  facet_grid(cols=vars(type), scales="free")+
  ylab(label = "density")+
  theme_light()
```

Courbe piquée: Peu de variation, distribution relativement homogène, beaucoup de valeurs égales ou proches de la moyenne.

Courbe applatie: Variations importantes, distribution relativement hétérogène, beaucoup de valeurs s'éloignent de la moyenne.


## Coefficient d'applatissement : kurtosis 

Coefficient non normalisé :


$\displaystyle K=\frac{\sum_{i=1}^{n}(x_i -\bar{x})^4}{n\sigma^4}$

Si la distribution est normale , $K= 3$

Si $K>3$, la distribution est **plus applatie** 

Si $K<3$, la distribution est **moins applatie** 

On normalise parfois en considérant $K'=K-3$ (excès d'applatissement)



## Transformations des données 

## Variables centrées-réduites 

<span style="color:red">&#9888;</span> En principe, uniquement lorsque la distribution d'une variable est proche d'une gaussienne <span style="color:red">&#9888;</span> 


Centrer : soustraire la moyenne

Réduire : diviser par l'écart-type


une variable **centrée réduite** est exprimée en «écarts-types à la moyenne»

$\rightarrow$ permet de repérer les valeurs extrèmes (<2 ou >2)

$\rightarrow$ utile pour comparer des individus selon un grand nombre de variables (tableaux de synthèse)

## Fat-tail distributions


Les distributions très asymétriques et très étendues sont délicates à résumer.

Les indicateurs traditionnels sont plus efficaces lorsque la variabilité des valeurs est moindre, et leur distribution plus symétrique.

e.g. Considérer la population moyenne des villes de France a-t'elle du sens ? 
```{r histoVillesPop, cache=TRUE, echo=FALSE, fig.width=8, fig.height=2.5}
mydata <-  read.csv("pop_communes.csv")
plot_PopVilles <- ggplot(mydata)+
  geom_histogram(aes(x=Population.totale), bins=60 , color="#aaaaaa",fill="#44DD99" )+
  geom_vline(xintercept = mean(mydata$Population.totale), color = "red")+
  annotate("text", x=15000, y=400, colour=c("red"),label="moyennne = 7517.37 ")+
  theme_light()
plot_PopVilles
```


## Distribution rang-taille des villes de france 


Pour mieux voir la distribution et les écarts, on trace la **taille** des villes en fonction de leur **rang** 

```{r popVilles1 , cache = TRUE, fig.width=8, fig.height=4, echo=FALSE}
mydata <-  read.csv("pop_communes.csv")
plot_PopVilles <- ggplot(mydata)+
  geom_point(aes(x=rank(-Population.totale), y=Population.totale), color="#44DD99")+
  xlab(label = "rang")+ylab("Population")+ggtitle("Distribution rang-taille des villes de France")+
  theme_light()
plot_PopVilles
```

## Transformation logarithmique

Appliquer une transformation **monotone**, **bijective** et **inversible** qui "applatisse" la distribution.

  * réduit les écarts entre les valeurs
  * resserre  l'essentiel des valeurs 

$\implies$ mesure de façon plus robuste  tendance, dispersion et forme

Ici : le logarithme décimal


## Bonus : distribution rang-log(taille) 

```{r loglin1 , cache = TRUE, fig.width=8, fig.height=4, echo=FALSE}
mydata <-  read.csv("pop_communes.csv")
plot_PopVilles <- ggplot(mydata)+
  geom_point(aes(x=rank(-Population.totale), y=Population.totale), color="#44DD99")+
  xlab(label = "rang")+ylab("Population")+ggtitle("Distribution rang-taille des villes de France")+
  scale_y_log10()+
  theme_light()
plot_PopVilles
```











