---
title: "Analyse Spatiale et Statistique Univariée TP1 avec R"
author: "PC"
date: "26 juillet 2019"
output: 
  html_document:
    toc: true
    toc_depth: 3
    theme: lumen
    highlight: kate
    number_sections: yes
    number_subsections: yes
---

```{r setup, include=FALSE}
knitr::opts_chunk$set(echo = TRUE)
library(rmarkdown)
library(sf)
library(dplyr)
library(cartography)
library(geojsonsf)
```


Ce document montre l'essentiel des manipulations à effectuer avec R  pour répondre aux questions du TP1 d'Analyse Univariée. 
Il suppose une connaissance préalable de la syntaxe R, de préférence à l'aide de l'IDE [RStudio](https://www.rstudio.com/) et les bases du package `sf` [(tutoriel ici)](https://r-spatial.github.io/sf/articles/sf1.html) qui implémente la norme SF comme dans PostGIS.


La connaissance du  package `dplyr` et de sa notation à base de l'opérateur pipe (%>%) sera utile pour écrire des chaînes de traitements plus concises que celles listées ici.



## Chargement des données.

Nous avons récupéré le fichier des données spatialisé sous le format GeoJSON.
 [disponible ici](https://opendata.paris.fr/explore/dataset/les-arbres/information/?disjunctive.typeemplacement&disjunctive.arrondissement&disjunctive.libellefrancais&disjunctive.genre&disjunctive.espece&disjunctive.varieteoucultivar&disjunctive.stadedeveloppement&disjunctive.remarquable). 
 
 D'autres formats sont disponibles, notamment via l'API du site.
Nous allons utiliser le package `sf` pour manipuler les données spatiales. 
Pour lire le GeoJSON , nous avons besoin d'installer un package spécifique : `geojsonsf`, qui se charge de la conversion entre des objets geographiques au format GeoJSON et leur représentation au format `sf`.   



### Installation des librairies

L'installation et le chargement des packages  au moyen des fonctions `install.packages("nom_du_package")` et `library(nom_du_package)`

```{r setuplib1, eval=FALSE,cache =TRUE}
install.packages("geojsonsf")
library(geojsonsf)
install.packages("sf")
library(sf)
```


Nous installons et chargeons aussi les packages `dplyr` (manipulation aisée de données) et `cartography` (cartographie correcte des objets spatiaux).

```{r setuplib21, eval=FALSE,cache =TRUE}
install.packages("dplyr")
library(dplyr)
install.packages("cartography")
library(cartography)
```






### Lecture de fichier



Le fichier geoJSON est chargé à l'aide de la fonction `geojson_sf`().  

-----

**N.B.** la fonction `geojson_sf` requiert le chemin d'accès au fichier, fourni sous sa forme relative ou absolue. Le repertoire de travail de R est défini par la commande `setwd("/chemin/vers/le/fichier")`. 
Pour connaître le repertoire de travail courant, utiliser la fonction `getwd()` 


**N.B.** le nombre de lignes et les valeurs de données qui apparaissent dans ce support peuvent varier, les données étant mises à jour régulièrement sur le site opendata.paris.fr 

-----



```{r dataLoading2, cache =TRUE}
arbres <- geojson_sf("les-arbres.geojson")
names(arbres) # affiche le nom des colonnes (variables)
```


Le chargement du fichier peut être un peu long: il contient 203818 observations le jour de la rédaction de ce support. Pour connaitre la structure de l'objet , nous utilisons la fonction `str()` qui nous donne un aperçu du type des colonnes du dataframe que nous manipulons. 
C'est un dataframe particulier puisqu'il est également de la classe `sf` : l'un de ses colonnes est dédié à la description de sa géométrie (ici, des points 2D) dans la colonne dédiée : `geometry`



## Aperçu des données 

La fonction `head()`  permet d'observer les $n$ premières lignes d'un dataframe.
Ici la fonction `paged_table` est utilisée pour un affichage dynamique plus pratique du tableau dans ce support HTML.

```{r head1,  cache =TRUE}
paged_table(head(arbres, 10))
```

## Projeter et Afficher les données

La librairie `sf`  surcharge la fonction d'affichage par défaut de R , `plot`, pour afficher la géométrie des données comme un objet géographique et non comme un nuage de points ou une courbe.
Auparavant , nous devons fixer le système de coordonnées de références de l'objet, pour que les données soient correctement projetées à l'affichage.

La fonction `st_crs()` appliquée sur un objet spatial retourne son CRS s'il est défini , ou permet de fixer avec l'opérateur d'affectation `<-`.
Nous allons utiliser Lambert 93 (EPSG 2154).
L'opération se fait en deux temps : transformation selon le CRS puis affectation de l'attribut.


```{r proj1,  cache =TRUE}
st_crs(arbres) 
arbres <- st_transform(arbres,2154)
arbres <- st_set_crs(arbres, 2154)
st_crs(arbres)  # nouveau CRS de l'objet après transormation
```


Nous pouvons maintenant afficher les données avec la fonction `plot`

```{r plot1, cache =TRUE}
plot(arbres)
```



C'est très long ! 
Celà est dû au fait que la fonction `plot` affiche autant de cartes que de variables (colonnes) de l'objet spatial, jusqu'à un maximum de 9 colonnes apr défaut.


Pour le moment nous n'allons que tracer la géométrie des données : l'attribut `geometry` de l'objet 


```{r plot2,  cache =TRUE}
plot(arbres$geometry, cex = 0.01)
```

Tout autre attribut peut être choisi , la fonction de dessin de R se charge de trouver une échelle de couleur en fonction des valeurs que prend la varaible.

```{r plot3,  cache =TRUE}
plot(arbres["arrondissement"], cex = 0.01, graticule=T)
```


La sequence de commande suivantes transforme l'attributs `arrondissement` en **facteurs** et filtre les données de façon à ne conserver que les arrondissements de Paris intra muros.

Nous utilisons les fonctions: 

- `as.factor()` pour transformer une colonne en *facteurs* , i.e. des variables qui ne peuvent prendre qu'un certain nombre de modalités
- `levels()` qui donnent les modalités que peut prendre une variable factorielle
- `filter()` ,fonction du pakcage `dplyr` qui ne conservent que les éléments d'un tableau correspondant à un certain prédicat booléen passé en argument 
- l'opérateur ensembliste `%in%` (appartenance) et l'opérateur booléen `!`  (NOT)
- `as.data.frame()` qui convertit un objet en dataframe (lorsque c'est possible)
- `droplevels` , qui supprime les modalités inutilisées d'un facteur

```{r levels,  cache =TRUE}
arbres$arrondissement <- as.factor(arbres$arrondissement)
levels(arbres$arrondissement) #  modalités de la variable
arbres_intramuros <-  filter(arbres, !(arrondissement %in% c("BOIS DE BOULOGNE",  "BOIS DE VINCENNES", "HAUTS-DE-SEINE", "SEINE-SAINT-DENIS", "VAL-DE-MARNE")))
# on retire les valeurs modales inusitées de la variable 
arbres_intramuros$arrondissement <- as.character(arbres_intramuros$arrondissement)
arbres_intramuros$arrondissement <- as.factor(arbres_intramuros$arrondissement)
levels(arbres_intramuros$arrondissement)
```


On peut maintenant tracer les positions des  arbres de Paris intra-muros, après avoir vérifié le CRS de cette couche par la fonction `st_crs()` (pour superposer plus tard les deux couches si celles-ci )

```{r arrond, cache=TRUE}
st_crs(arbres_intramuros) 
plot(arbres_intramuros["arrondissement"], cex=0.1)
```


## Données vectorielles des quartiers de Paris.


Nous allons maintenant charger les contours des quartiers de Paris, disponibles sur (https://opendata.paris.fr/explore/dataset/quartier_paris/information/). Chaque arrondissement contient 4 quartiers, on a donc 80 unités spatiales à considérer.


```{r contours, cache=TRUE}
quartiers <-(read_sf("quartier_paris.shp"))
quartiers <- st_transform(quartiers, 2154)
quartiers <-  st_set_crs(quartiers,2154)

plot(quartiers$geometry)
plot(arbres_intramuros["arrondissement"], add=TRUE, alpha=0.5, cex=0.1  )
```


## "Cartographie" simple

Pour tracer un objet spatial , il suffit d'appliquer la fonction `plot()`  sur cet objet.
Cette fonction peut également colorer la géométrie de l'objet en fonction d'une variable. 

### Les 6 genres d'arbres les plus représentés


Nous utilisons les fonctions `count()`du package `dplyr`,   pour compter les nombre d'arbre par genre. (c'est l'équivalent d'un `group_by`, suivi d'une aggregation de comptage : `count`)
Nous utilisons la fonction `top_n` du package `dplyr` pour selectionner les 6 genres les plus représentés.
Nous utilisons la fonction `filter` et l'operateur `%in%` pour ne conserver que les arbres de ces six genres.

```{r top6, cache=TRUE}
count_by_genre <-  count(arbres_intramuros,genre, libellefrancais, sort = T,name = "nb_indiv")
head(count_by_genre, 10)
six_genres <- top_n(count_by_genre,6,nb_indiv)
head(six_genres)
```

L'**immense avantage** du package `sf`  :  **les géométries ont été conservées** lors des manipulation de regrouppement , filtrage etc. 
Il n'est donc pas nécessaire de refaire les opérations sur les géométries , qui ont "suivi" les  résultats lors des opérations `count` et `top_n` .


```{r top6plot, cache=TRUE}
plot(six_genres["libellefrancais"], 
       key.pos=1, cex=0.2,
       key.length = 0.9, 
       main="Les six genres d'arbres les plus représentés à Paris")
```



Que peut-on dire de l'implantation de ces 6 genres ? 



### La domanialité

Afficher cette variable est immédiat. La légende est perfectible pour le moment; pour faire une vraie carte , voir à la fin du support l'utilisation du package `cartography`.

```{r domani, cache=TRUE}
 plot(arbres_intramuros["domanialite"], 
      key.pos=4, cex=0.2, 
      key.length = 1,
      key.width = lcm(4.5),
      main="Domanialité des arbres de Paris")
```


## Calcul du nombre d'arbres par quartier

### Aggregation spatiale 

On réalise une jointure (spatiale) entre `quartiers`  et `arbres_intramuros`, pour inclure les informations de quartiers aux arbres à l'aide du prédicat spatial `st_within`

```{r spat_join, cache=TRUE}
arbres_in_quartiers <- st_join(arbres_intramuros,quartiers, join=st_within)
nrow(arbres_in_quartiers) 
```

On obtient alors un nouveau dataframe spatial, contenant les 163367 arbres situés dans les quartiers intramuros, et augmentés des variables issues du dataframe `quartier`.

On peut alors compter le nombre d'arbres par quartiers avec la fonction `table` qui compte (entre autres) le nombre d'individus (ligne) par valeurs distinctes d'une de ses variables. On peut étendre le nombre de variables pour obtenir des tables de contingence.

```{r aggreg, cache=TRUE}
nb_arbres_by_quartier <- table(arbres_in_quartiers$c_qu)
```

Pour ajouter cette information au dataframe `quartiers`, l'une des possibilité est de trier le dataframe par son code de quartier `c_qu` puis d'ajouter la colonne `nb_arbres_by_quartiers` obtenue précédemment.

on peut par exemple utiliser la fonction `arrange` du package `dplyr`

```{r addnbtrees, cache=TRUE}
quartiers <-  arrange(quartiers,c_qu)
quartiers$nb_arbres <-  nb_arbres_by_quartier
```

Avant de cartographier cette valeur, regardons sa distribution à l'aide d'un histogramme pour déterminer si un traitemment particulier doit être envisagé (en cas de distribution particulièrement biscornue)

```{r hist2, cache=TRUE}
hist(quartiers$nb_arbres,breaks = 10)
```

## Carte choroplète du nombre d'arbres (mauvaise pratique)

```{r choro1, cache=TRUE}
plot(quartiers["nb_arbres"], main=NULL, key.pos = 4)
title("Nombre d'arbres par quartier administrif de Paris",sub = "Représentation sémiologiquement discutable" )
```

## "Raster" du nombre d'arbres

Pour réaliser une sorte de raster, nous allons créer une grille qui couvre la zone d'étude, et projeter les points du semis (le dataframe `arbres_intramuros`) dans les cellules créées (c'est également une façon d'approcher une carte de densité 2D de façon discrète)

Afin de ne pas faire une grille qui couvre la boîte englobante de la zone d'étude, mais que la grille ne couvre que les géométries de chaque quartier, on réalise une intersection entre la grille raster et l'enveloppe des quartiers.

**N.B.** ce n'est pas la façon canonique de réaliser un raster, pour cela il faut utiliser la library `raster` et réaliser le raster à partir  l'aide de la fonction 


```{r raster, cache=TRUE}
rast1 <- st_make_grid(quartiers, square = TRUE, n=40, what="polygons") ## raster de 1600 cellules
plot(quartiers$geometry)
plot(rast1,  add=T)

#restriction du raster à la geométrie des quartiers par intersection avec son enveloppe
envelop_qu <-  st_union(quartiers)
plot(envelop_qu)
rast2 <-  st_intersection(envelop_qu, rast1) ## raster de 1065 cellules

# on retransforme l'objet rast2 qui est une collection (sfc) en objet sf
rast2 <- st_sf(rast2)
plot(rast2)


#on récupère les points contenus dans les cellules
predicat_intersect <- st_contains(rast2,arbres_intramuros)

#on compte le nombre de points par cellules avec la fonction length
rast2$nb_arbres <- unlist(lapply(predicat_intersect, length)) 
hist(rast2$nb_arbres)
plot(rast2)


```

A quoi correspondent les cellules jaunes ? 

On peut réitérer le processus en changeant la taille de la grille ou le type de grille (hexagonale)



```{r rasterVariations, cache=TRUE}
rast1 <- st_make_grid(quartiers, square = TRUE, n=80)
rast2 <-  st_intersection(envelop_qu, rast1) 
rast2 <- st_sf(rast2)
predicat_intersect <- st_contains(rast2,arbres_intramuros)
rast2$nb_arbres <- unlist(lapply(predicat_intersect, length)) 

plot(quartiers$geometry, border="white", bgc="#222222"  )
plot(rast2, border=NA, key.pos=4, add=T)
plot(quartiers$geometry, border="white", bgc="#222222", add=T, alpha=0.8,lwd=0.3,key.pos=4)
```


```{r rasterVariationHex, cache=TRUE}
rasthex <- st_make_grid(quartiers, square = FALSE, n=60, what="polygons")
rasthex <- st_sf(rasthex)
#les hexagones s'arrètent à l'evloppe, pas besoin de la créer
predicat_intersect <- st_contains(rasthex,arbres_intramuros)
rasthex$nb_arbres <- unlist(lapply(predicat_intersect, length)) 

plot(quartiers$geometry,bgc="#222222")
plot(rasthex,  key.pos=4, add=T, lwd=0.2)
plot(quartiers$geometry, border="white", bgc="#222222", add=T, alpha=0.8,lwd=0.3,key.pos=4)
```


On peut noter que le changement de découpage de l'espace dû à la taille ou la forme des cellules change l'aspect de la carte. 


## Calcul et cartographie de la densité d'arbres par quartiers 


### Calcul et carte choroplète de la densité

Pour calculer la densité d'arbres par quartier, nous devons compter le nombre d'arbres par quartier, et diviser ce nombre par la surface du qartier.

Nous avons déjà ajouté un attribut `nb_arbres` à l'objet `quartiers`.
L'objet `quartiers` contient aussi un attribut surface, issu des données brutes.
On doit d'abord vérifier que cette valeur est correcte (la projection des données est équivalente) en calculant l'aires des quartiers et en les comparant à l'attribut pré-existant



```{r delta_surf, cache =TRUE}
ecarts <-  as.numeric(st_area(quartiers)) - quartiers$surface
ecarts
```

Les écarts sont très faibles (de l'ordre de $10^{-5}m^2$) , suffisamment pour  que l'attribut `surface` soit directement utilisé pour le calcul de la densité.

On crée une variable `dens` dans l'objet quartier dont la valeur est le ratio entre la variable `surface` et la variable `nb_arbres`. On aura vérfié auparavant qu'il n'y a pas de valeurs manquantes dans l'objet , avec la fonction `anyNA()`

```{r densNA, cache =TRUE}
anyNA(quartiers)
```


```{r dens}
quartiers$dens <- quartiers$nb_arbres / quartiers$surface
plot(quartiers["dens"], main="Densité d'arbres par quartier")
```

Connaissant l'implantation des arbres et la formes des quartiers , que dire des densité des quartiers sud-ouest et sud-est ?

Que nous dit la comparaison entre la carte choroplète de nombre et celle de densité ?

Quel est le quartier le plus dense en arbres ?

```{r topdens,cache=TRUE}
leplusdense <- top_n(quartiers,1,dens) 
leplusdense$l_qu
```

La densité des bois de Paris ne vous choque pas ?
D'où viennent ces faibles densités ? 
Comment les corriger ? 


### Cartographie par symboles proportionnels

Pour utiliser des symboles proportionnels , nous devons utiliser un package spécifique : `cartography`.
Dans ce package , l'ajout de couche au dessin courant est activé par défaut (`add=TRUE`) 


```{r cerclesprop}
library(cartography)
plot(quartiers$geometry, bgc="#888888", border="white", lwd=0.3)
propSymbolsLayer(quartiers,var = "nb_arbres", inches = 0.15, legend.pos = NA)
# couches de disposition des légendes et du texte
layoutLayer(title = "Nombre d'arbres à Paris par quartier",  
            frame =F, north = TRUE, author="M2 IGAST2019-2020",
            sources = "Opendata.paris.fr 2019", 
            scale = 50)
legendCirclesSymbols(pos = "topleft", title.txt = "nombre d'arbres", title.cex = 0.8, cex = 1,
  border = "black", lwd = 1, values.cex = 0.6, var=c(50,1000,3500,7000), inches=0.15,
  col = "#E84923", frame = FALSE, values.rnd = 0, style = "e")
```


Le package `cartography` est un excellent package, que je recommande vivement.


## indications pour le devoir : Relation avec le reseau routiers 


On commence par charger les deux objets d'intérêt : le semis de points et le réseau routier.

```{r rezo1, cache=TRUE}
roads <-  st_read("./voie.shp")
roads <-  st_transform(roads,2154)
plot(roads$geometry)
``` 


Puis on calcule la distance des arbres au segment de route le plus proche:






